臺灣板橋地方法院刑事判決　　　　　　　95年度訴字第1755號
公　訴　人　臺灣板橋地方法院檢察署檢察官
被　　　告　丙○○
選任辯護人　翁祖立　律師
被　　　告　甲○○
選任辯護人　李初東　律師
上列被告等因偽造貨幣案件，經檢察官提起公訴（95年度偵字第
9407號），本院判決如下：
    主  文
丙○○、甲○○共同連續收受後方知為偽造之通用紙幣而仍行使
，各處罰金銀元陸仟元即新臺幣壹萬捌仟元，如易服勞役，均以
新臺幣壹仟元折算壹日。
偽造之通用紙幣新臺幣壹仟元券壹佰伍拾張均沒收。
    事  實
一、丙○○於於民國95年4 月1 日某時，因在臺北市建國高架橋
    下某處所與他人賭博財物，而贏得某真實姓名年籍不詳之賭
    客所交付之偽造新臺幣（下同）1,000 元紙鈔150 張（面額
    合計15萬元），丙○○於初步檢視後，並未發現係偽鈔，乃
    予收受。嗣丙○○於同日將上開紙鈔攜回其住處，經詳加檢
    視後，發現該等紙鈔均紙質粗糙，與真鈔不符，始知該等紙
    鈔均係偽造之通用紙幣。丙○○因不甘受損，將上情告知友
    人甲○○，渠2 人乃共謀以持偽鈔購買物品找回真鈔之方式
    ，行使上開偽造之通用紙幣；謀議既定，丙○○、甲○○即
    共同基於行使偽造通用紙幣之概括犯意聯絡，於95年4 月4
    日中午，先由丙○○駕駛車牌號碼DL-8079 號自用小客車，
    前往甲○○位於臺北縣板橋市○○街21巷3 號住處前搭載甲○○，2 人隨即驅車前往臺北市西門町一帶（途中因某張偽
    鈔遭水潑濺，已無法使用，乃由丙○○將之隨手丟棄於車外
    ），選定附近可下手之商家後，每次均推由甲○○持丙○○
    所交付之1,000 元偽鈔1 張，向各店家購買香煙、喉糖、垃
    圾袋等100 元以內之商品並交付之，而找回真鈔及硬幣，以
    此方式連續行使偽造之通用紙幣，前後計得手3 次，找回之
    真鈔及硬幣金額合計約2,800 餘元，均由甲○○交予丙○○
    保管。嗣於同日下午4 時30分許，丙○○、甲○○駕車前往
    臺北縣板橋市○○路3 號由乙○○所經營之檳榔攤前，以前
    述同一方式，由甲○○持1,000 元偽鈔1 張交付乙○○，欲
    向乙○○購買50元之檳榔，惟因乙○○收受該偽鈔時，當場
    發覺該紙鈔紙質粗糙，亦無浮水印，非屬真鈔，乃將之交還
    甲○○，甲○○見未能得手，於取回該偽鈔1 張後，旋即快
    步離去，乙○○察覺甲○○神情有異，立即報警處理，並依
    警方之指示騎乘機車尾隨丙○○、甲○○所駕駛之前述自用
    小客車，以待警方前來；嗣於同日下午5 時許，為警於臺北
    縣板橋市○○○路100 號前查獲丙○○、甲○○2 人，並扣
    得所餘之1,000 元偽鈔146 張。
二、案經臺北縣政府警察局海山分局報請臺灣板橋地方法院檢察
    署檢察官偵查起訴。
    理  由
一、按被告以外之人於審判外之陳述，當事人、代理人、辯護人
    於法院調查證據時，知有刑事訴訟法第159 條第1 項不得為
    證據之情形，而未於言詞辯論終結前聲明異議，法院審酌該
    言詞陳述或書面陳述作成時之情況，認為適當者，得為證據
    ，刑事訴訟法第159 條之5 第1 項、第2 項定有明文。本件
    證人乙○○於警詢中所為之陳述，檢察官、被告丙○○、甲○○及渠2 人之選任辯護人於本院言詞辯論終結前，均未就
    該陳述之證據能力聲明異議，本院審酌證人乙○○所為陳述
    係關於被告甲○○持偽造之1,000 元紙鈔欲向其購買檳榔，
    而為其當場察覺退還並報警處理之始末，依其陳述作成時之
    外部情況，並無該供述證據係違法取得或信用性明顯過低之
    情形，認為適當，依首揭刑事訴訟法第159 條之5 第1 項、
    第2 項規定，證人乙○○於警詢中之陳述，自有證據能力，
    此合先敘明。
二、上揭事實，業據被告丙○○於檢察官訊問及本院審理時、被
    告甲○○於警詢、檢察官訊問及本院審理時均坦白承認及結
    證明確，渠等之供述及證述內容均互核相符，亦核與證人乙○○於警詢及檢察官訊問時所證述之情節相符，並有查獲現
    場照片9 幀在卷可稽，及偽造之1,000 元紙鈔146 張扣案可
    資佐證；而扣案紙鈔146 張，經送請中央印製廠進行鑑定之
    結果，認「該批偽鈔均以彩色噴墨方式仿印，無凹版印紋凸
    起效果，紙張非鈔券紙；左下角面額數字以亮光物質仿折光
    變色油墨；號碼：CK651858DW，以螢光墨仿紙張纖維絲，菊
    花水印以灰色墨在紙張背面仿製，另以壓凸方式仿白水印，
    安全線以抽離自真鈔壹百元券之折光變色安全線，將其切割
    後再黏貼於紙張正面仿造；其餘偽鈔，菊花水印及部分白水
    印以灰色墨在紙張背面仿製，安全線以燙印鋁箔（含面額數
    字）仿鈔面正面五段裸露部分」，因認該等紙鈔均屬偽造，
    此亦有中央印製廠95年4 月17日中印發字第0950001820號函
    文1 紙在卷可按，足認被告前開自白，核與事實相符。本件
    事證明確，被告2 人犯行均堪以認定。
三、按被告丙○○、甲○○行為後，94年2 月2 日修正公布之刑
    法部分修正條文，業於95年7 月1 日施行。修正後刑法第2
    條第1 項規定：「行為後法律有變更者，適用行為時之法律
    。但行為後之法律有利於行為人者，適用最有利於行為人之
    法律」，上揭條文係規範行為後法律變更所生新舊法律比較
    適用之準據法，於刑法修正施行後，應適用上揭條文之規定
    ，為「從舊從輕」之比較。又法律變更之比較適用，比較時
    應就罪刑有關之共犯、未遂犯、想像競合犯、牽連犯、連續
    犯、結合犯，以及累犯加重、自首減輕暨其他法定加減（如
    身分加減）與加減例等一切情形，綜其全部罪刑之結果而為
    比較；且就比較之結果，須為整體之適用，不能割裂分別適
    用各該有利於行為人之法律，此即法律變更之比較適用所應
    遵守之「罪刑綜合比較原則」及「擇用整體性原則」（最高
    法院24年上字第4634號判例、27年上字第2615號判例、95年
    第8 次刑事庭會議決議意旨參照）。茲就與本案相關之刑法
    修正前、後條文之比較，分述如下：
  (一)連續犯部分：修正前刑法第56條原規定：「連續數行為而犯
    同一罪名者，以一罪論。但得加重其刑至二分之一」，修正
    後之刑法已刪除上開連續犯之條文規定；本件被告丙○○、
    甲○○先後3 次行使偽造通用紙幣犯行，係基於概括犯意反
    覆為之（詳下述），依修正前刑法第56條連續犯之規定，僅
    以一罪論，並得加重其刑，而修正後之刑法既已刪除上開連
    續犯之規定，則被告2 人前後3 次行使偽造通用紙幣犯行，
    即應就各次行為分別論罪科刑，再依數罪併罰之規定分論併
    罰；比較新舊法之結果，修正後之規定，並未較有利於被告
    2 人。
  (二)罰金刑部分：修正前刑法第33條第5 款原規定：「罰金：（
    銀元）1 元以上」，且刑法分則編各罪所定罰金刑之貨幣單
    位，原亦均為銀元，本件被告2 人所犯刑法第196 條第2 項
    之罪（詳後述），其法定之罰金刑為「（銀元）500 元以下
    」，依罰金罰鍰提高標準條例第1 條前段規定將其數額提高
    為2 倍至10倍，再依現行法規所定貨幣單位折算新臺幣條例
    第2 條規定折算為新臺幣後，上開罰金刑之數額為「新臺幣
    3 元以上、15,000元以下」；而修正後刑法第33條第5 款則
    規定：「罰金：新臺幣1,000 元以上，以百元計算之」，且
    與該刑法修正條文同於95年7 月1 日起施行之增訂刑法施行
    法第1 條之1 復規定：「中華民國94年1 月7 日刑法修正施
    行後，刑法分則編所定罰金之貨幣單位為新臺幣（第1 項）
    。94年1 月7 日刑法修正時，刑法分則編未修正之條文定有
    罰金者，自94年1 月7 日刑法修正施行後，就其所定數額提
    高為30倍。但72年6 月26日至94年1 月7 日新增或修正之條
    文，就其所定數額提高為3 倍（第2 項）」，是依上開修正
    後之規定，刑法第196 條第2 項所定之罰金刑，其數額為「
    新臺幣1,000 元以上、15,000元以下」，即其罰金之最低數
    額較諸修正前為提高；比較新舊法之結果，修正後之規定，
    並未較有利於被告2 人。
  (三)綜上修正前、後刑法規定比較之結果，修正後之刑法規定並
    未較有利於被告2 人，揆諸前揭說明，本件自應適用被告2
    人行為時即修正前之刑法規定。
四、按刑法第196 條第1 項之行使偽造紙幣罪，以明知係偽造之
    紙幣，故意收受後冒充真幣行使為構成要件，如其收受之初
    並不知係偽造，嗣後發覺，因不甘受損失而仍行使者，則其
    情節較輕，同條第2 項另設有專科罰金之規定，與第1 項之
    行使偽幣罪有別，最高法院27年上字第429 號著有判例可資
    參照。核被告丙○○、甲○○2 人，因被告丙○○與他人賭
    博財物而收受所贏得之1,000 元紙鈔150 張後，始知悉該等
    紙鈔均為偽造之通用紙幣，因不甘受損而仍共同持以行使之
    行為，均係犯刑法第196 條第2 項之收受後方知為偽造之通
    用紙幣而行使罪。公訴人雖認被告2 人行使偽鈔之行為，係
    犯刑法第196 條第1 項、第3 項之行使偽造通用紙幣罪、行
    使偽造通用紙幣未遂罪；惟查，本件公訴人既採信被告丙○○於檢察官訊問時所為之供述，認被告丙○○係因與他人賭
    博財物而取得上開1,000 元偽鈔150 張，則被告丙○○賭博
    財物之目的，既係在贏取真鈔，倘其於收受當時即已知悉該
    1,000 元紙鈔150 張均係偽鈔，其又焉有甘於收受之理？是
    依公訴人起訴之意旨，顯難認被告丙○○係明知上開1,000
    元紙鈔150 張均屬偽鈔，而仍故意予以收受，被告丙○○嗣
    知悉所收受者為偽鈔後，始與被告甲○○共同持以行使，渠
    等之行為自與刑法第196 條第1 項（及第3 項）之構成要件
    不相合致，無從依該條項之罪名相繩，僅能論以同條第2 項
    之罪。綜上所述，公訴人此部分之公訴意旨，容有未洽，然
    起訴之基本事實既屬同一，本院自得依法變更起訴之法條。
    又被告2 人持偽造之1,000 元紙鈔1 張向證人乙○○行使之
    際，當場即為證人乙○○察覺而退還該偽鈔，渠等該次行使
    偽鈔之目的既未達成，其行為自屬未遂（最高法院20年上字
    第1911號判例意旨參照），惟刑法第196 條第2 項之罪既無
    處罰未遂犯之明文，被告2 人此部分之行為，自無從予以論
    罪，併予敘明。被告2 人行使偽造通用紙幣之行為，本質上
    即含有詐欺之意圖，不另論以詐欺取財罪。被告2 人就上開
    行使偽造通用紙幣犯行，彼此間有犯意之聯絡及行為之分擔
    ，應依刑法第28條（本條文雖經修正，惟本件被告2 人已共
    同實行犯罪之行為，無論依修正前、後之條文規定，均成立
    共同正犯，對於被告2 人並無何有利或不利之影響，自不生
    新舊法比較適用之問題，應依一般法律適用之原則，直接適
    用修正後之規定）論以共同正犯。被告2 人先後3 次行使偽
    造通用紙幣犯行，時間緊接，手法相同，所犯係構成要件相
    同之罪名，顯係基於概括之犯意反覆為之，為連續犯，皆應
    依修正前刑法第56條規定以一罪論，並均加重其刑。爰審酌
    被告2 人之犯罪動機、手段、所獲得之利益，及行使偽造通
    用紙幣對於社會交易秩序將產生嚴重之影響，惟渠等於犯後
    均坦承犯行，態度尚稱良好等一切情狀，分別量處如主文所
    示之刑，以資懲儆。又關於罰金易服勞役之折算標準，95年
    7 月1 日修正施行前之刑法第42條第2 項原規定：「易服勞
    役以（銀元）1 元以上3 元以下，折算1 日。但勞役期限不
    得逾6 個月」，而依當時有效之罰金罰鍰提高標準條例第2
    條（已於95年7 月1 日刪除生效）前段規定，就上開數額提
    高為100 倍折算1 日，亦即修正前刑法第42條第2 項前段所
    規定之易服勞役折算標準，係以銀元100 元至300 元折算1
    日，依現行法規所定貨幣單位折算新臺幣條例第2 條規定折
    算為新臺幣後，即係以新臺幣300 元至900 元折算1 日；修
    正後刑法第42條第3 項則規定：「易服勞役以新臺幣1,000
    元、2,000 元或3,000 元折算1 日。但勞役期限不得逾1 年
    」，亦即修正後刑法第42條第3 項所規定之罰金易服勞役折
    算標準，係以新臺幣1,000 元、2,000 元或3,000 元折算1
    日；比較新舊法之結果，勞役期限未逾6 個月者，應以修正
    後之規定較有利於被告；本件被告2 人應處罰金之數額經折
    算後，其勞役期間並未逾6 個月，修正後之規定自屬較有利
    於被告2 人，依刑法第2 條第1 項但書之規定，自應依修正
    後之刑法第42條第3 項規定，諭知罰金易服勞役之折算標準
    。扣案偽造之1,000 元紙鈔146 張，係偽造之通用紙幣，應
    依刑法第200 條規定宣告沒收；另前述被告丙○○所丟棄之
    偽造1,000 元紙鈔1 張、被告2 人因行使而交付予各商家之
    偽造1,000 元紙鈔3 張，亦均為偽造之通用紙幣，上開4 張
    偽造之通用紙幣雖未扣案，惟無證據證明業已滅失，爰併依
    刑法第200 條規定宣告沒收。
據上論斷，應依刑事訴訟法第299 條第1 項前段、第300 條，刑
法第2 條第1 項、第28條、第196 條第2 項、第200 條、第42條
第3 項，修正前刑法第56條，罰金罰鍰提高標準條例第1 條前段
，現行法規所定貨幣單位折算新臺幣條例第2 條，判決如主文。
本案經檢察官張慶林到庭執行職務
中　　華　　民　　國　　96　　年　　4　 　月　　18　　日
                  刑事第四庭  審判長法  官  王復生
                                    法  官  陳靜茹
                                    法  官  劉景宜
以上正本證明與原本無異
如不服本判決應於送達後10日內向本院提出上訴狀
                                    書記官　謝秀青
中　　華　　民　　國　　96　　年　　4 　　月　　20　　日
附錄本案論罪科刑法條全文
刑法第196條第2項
收受後方知為偽造、變造之通用貨幣、紙幣、銀行券而仍行使，
或意圖供行使之用而交付於人者，處5百元以下罰金。
